臺中高等行政法院判決
                                       100年度訴字第49號
                                    100年6月23日辯論終結
原      告　正和砂石開發工業股份有限公司
代　表　人　許連喜
訴訟代理人　繆璁　律師
被      告　苗栗縣政府
代　表　人　劉政鴻
訴訟代理人　林芳名
          　陳律
上列當事人間因石油管理法事件，原告不服經濟部中華民國100
年1月3日經訴字第09906047040號訴願決定，提起行政訴訟。本
院判決如下︰
　　主  文
原告之訴駁回。
訴訟費用由原告負擔。
    事實及理由
一、事實概要：緣原告未經申請核准，擅自在苗栗縣卓蘭鎮苗豐
    里大埔園2號設置自用加儲油設施，供其鏟裝機、挖土機及
    環保水車加注柴油，案經苗栗縣警察局大湖分局員警於民國
    （下同）97年5月28日查獲，除依法查扣柴油約9,000公升至
    10,000公升等相關證物、拍照存證、製作調查筆錄，及自查
    獲油槽內採取油品送請台灣中油股份有限公司（以下簡稱中
    油公司）煉製研究所產品研究組化驗，證實其確屬柴油無誤
    ，並以97年5月28日湖警偵字第0970006896號函移請被告查
    處。案經被告核認原告未經申請核准即擅自違法設置自用加
    儲油設施供其自用車輛或動力機械加注柴油，違反石油管理
    法第18條第1項規定，爰依據同法第40條第1項第3款及第2項
    規定，於99年8月19日以府建用字第0990152395號違反石油
    管理法處分書，處以新臺幣（下同）100萬元罰鍰，並沒入
    油品及相關加儲油設施之處分，被告復於99年8月31日以府
    建用字第0990159501號函請苗栗縣警察局協助辦理相關油品
    及加儲油設施沒入事宜。原告不服前揭處分書及函，提起訴
    願，經訴願機關經濟部訴願決定：「一、有關不服原處分機
    關99年8月19日府建用字第0990152395號違反石油管理法處
    分書部分：其中關於處罰鍰新臺幣100萬元整之處分部分，
    訴願駁回；關於沒入油品及相關加儲油設施部分，原處分撤
    銷，由原處分機關另為適法之處分。二、有關不服原處分機
    關99年8月31日府建用字第0990159501號函部分：訴願不受
    理。」原告仍表不服，對於原處分及訴願決定不利於原告部
    分提起本件行政訴訟。
二、本件原告主張：
    (一)原告於82年4月15日由經濟部核准設立經營，廠區所在遠
      離城鄉，地處偏遠，早於石油管理法（90年10月11日公布
      ）、自用加儲油加儲氣設施設置管理規則（91年2月6日發
      布）公（發）布施行前，即於系爭地點設置自用加儲油設
      施，並陸續向中油公司購油以供生產所須重型動力機具（
      挖土機、鏟裝機及環保水車等）自用柴油迄今，不知其為
      新法令所規制範圍；被告亦未就此過渡期間內，向轄區內
      已設置自用加儲油設施者先行宣導及輔導申請設置。中央
      主管機關經濟部依石油管理法第18條第2項規定，於91年2
      月6日訂定自用加儲油加儲氣設施設置管理規則（以下簡
      稱管理規則），依該管理規則第17條規定可知，凡於管理
      規則施行前，未依規定申請設置自用加儲油（氣）設施，
      而為自用車輛或動力機械加注汽油、柴油或液化石油氣者
      ，均可自管理規則施行之日起2年內，檢具文件向直轄市
      、縣（市）主管機關申請核准，逾期未申請或未核者者，
      始不得設置自用加儲油設施而為自用車輛或動力機械加注
      柴油等行為。即管理規則給予未依規定申請設置者2年之
      寬限期，允許其等自該管理規則施行之日起，2年內向主
      管機關申請核准，亦即於此2年之緩衝寬限期內，縱未經
      申請核准，亦不應依石油管理法第40條第1項處罰，必須
      逾此2年期間而未經申請核准者，主管機關始得依石油管
      理法相關規定加以處罰。
    (二)按石油管理法第18條第2項係指有關自用加儲油設施之設
      置「條件」、「設備」、「申請程序」及其他「管理事項
      」，授權得由中央主管機關以命令定之。所謂條件、設備
      、申請程序及其他管理事項，乃係授權中央主管機關統一
      規範主管機關受理人民申請設置「儲油設施」時，准駁與
      否之裁量依據以及「儲油設施」准許設置後之管理制度，
      此均係主管機關執行石油管理法規範有關儲油設施設置、
      管理之細節性、技術性次要事項，而非屬違法構成要件規
      範事項。次按中央法規標準法第5條第2款明定，關於人民
      之權利、義務者應以法律定之，是舉凡涉及限制人民自由
      權利之行使，或對人民施予作為義務之事項者，均應以法
      律規範，而不得委任行政機關發布命令定之。查石油管理
      法第18條第1項固規定「人民設置供己自用之儲油設施，
      負有應向主管機關申請之義務。」倘人民違背此作為義務
      ，政府機關始得依據法律規定，加以處罰；又何謂「儲油
      設施」，乃涉及判斷人民之行為違法與否之構成要件。蓋
      「儲油設施」之定義，直接關係人民以何種容器儲存石油
      製品，應遵守法定作為義務，其範圍之擴張及限縮，亦直
      接影響人民對於所有石油製品處分權之行使，故「儲油設
      施」之定義，實屬石油管理法第18條第1項之違法構成要
      件，依前開法律規定，應由法律規範，始符憲法第23條之
      意旨。綜觀石油管理法並未授予中央主管機關有制定違法
      構成要件或得規範「儲油設施」定義之權利，經濟部不得
      擅頒命令加以規範，否則即悖離法律授權範圍，而屬違法
      之法律命令，自無遵循適用之餘地。經濟部91年2月6日公
      布之「自用加儲油加儲氣設施設置管理規則」第3條第1項
      有關「加儲油設施」之定義規定，依據司法院釋字第313
      、514、538號解釋所揭「層級化保留理論」，確有違反法
      律保留原則。
    (三)原告及其他7家廠商因類似情事，遭被告所屬警察局初次
      查緝時，即於97年6月25日由立法委員邀集被告、經濟部
      能源局及相關涉案廠商召開協調會議，作成「基於經濟環
      境艱難，民眾為控制成本和如期履約，且油品皆購自合法
      廠商或加油店，無對外營利行為，請苗栗縣政府體恤民困
      ，准予免依石油管理法第40條處罰。」之結論，被告更據
      此結論向經濟部請求准予辦理，詎被告嗣後竟違背該次協
      調會之結論，逕為系爭處分，原處分自有違法不當之處。
      原告其後於98年2 月23日由被告核准設置自用加儲油設施
      在案等情。
    (四)聲明求為判決原處分關於裁罰原告罰鍰100萬元部分及訴
      願決定關於駁回部分均撤銷。
三、被告則以：
    (一)原告未經申請核准設置自用加儲油設施，擅自於苗栗縣卓
      蘭鎮苗豐里大埔園2號違法設置自用加儲油設施，供所屬
      機具使用，案經被告所屬警察局大湖分局於97年5月28日
      會同被告所屬人員，至前述地點進行搜索，查獲加儲油設
      施及油料等證物，及談話（調查）筆錄等資料影本附卷可
      稽，是被告所為處分，尚非無據。
    (二)至原告主張石油管理法並未援予中央主管機關有制定違法
      構成要件或得規範「儲油設施」定義乙節，按石油管理法
      第3條規定，石油管理法在中央之主管機關為經濟部，同
      法第18條亦就自用加儲油（氣）設施之核准、設置條件、
      設備等授權由中央主管機關定之，準此，經濟部自得基於
      法律之授權規範「儲油設施」定義。
    (三)另原告主張其經濟部公司執照設立於82年4月15日，並非
      90年10月11日石油管理法施行後新設，其油槽設置時間早
      於上開法令施行前，而不知其新法另所規制範圍。查自用
      加儲油加儲氣設施設置管理規則第17條第1項之規定，對
      石油管理法施行前即已設置之自用加儲油設施，而為自用
      車輛或動力機械加注汽油、柴油或液化石油氣者，給予一
      定過渡期間向主管機關申報核准，此規則並未對當事人產
      生更不利之限制，原告既未於過渡期間內為陳報及申請，
      被告爰依石油管理法第18條第1項、第40條第1項以及自用
      加儲油加儲氣設施設置管理規則第17條第1項裁罰原告之
      處分於法並無不合。
    (四)按石油管理法第1條規定「為促進石油業之健全發展，維
      護石油市場之產銷秩序，確保石油之穩定供應，增進民生
      福祉，並發展國民經濟兼顧環境保護，特制定本法」之意
      旨，查未經申請核准而設置自用加儲油（氣）設施者，雖
      未囤油出售牟利之情事，惟其仍嚴重影響石油市場秩序，
      且具公共安全之危險性，故依該法第18條第1項及第40條
      第1項規定，處1百萬元以上5百萬元以下罰鍰，暨依該法
      第40條第2項規定：「前項．．．所使用之加儲油（氣）
      設施器具，沒入之。」沒入相關儲油設施及石油製品。準
      此，凡屬違反該法第18 條第1項規定，未經申請核准而設
      置自用加儲油（氣）設施者，應均依上開規定處罰，以符
      合立法目的。
    (五)原告未經申請核准，擅自於苗栗縣卓蘭鎮苗豐里大埔園2
      號設置自用加儲油設施，案經97年5月28日苗栗縣政府警
      察局大湖分局會同被告，於97年5月28日至前述地點進行
      搜索，查獲儲油桶一個（直徑2.1公尺、高4.5公尺）自用
      加儲油設施內裝油料9,000~10,000公升（現場由相關人員
      用尺量測）及加油槍1枝、抽油馬達、電源開關1組和抽油
      計量表1組，原告於調查筆錄中自承在案，原告雖未囤油
      出售牟利之情事，惟其仍嚴重影響石油市場秩序，且具公
      共安全之危險性，原告確有未經申請核准，擅自設置自用
      加儲油設施，供其所有動力機械使用之違規事實，且原告
      於訴願階段對前開違規事實亦未致詞爭執，雖提訴訟辯稱
      所查獲之柴油係供所屬砂石廠重型發電機使用並提供相關
      發票供參，且原告之負責人對砂石廠之實際運作並非瞭解
      等語，惟現場查獲除自用加儲油設施內裝油料9,000~10,0
      00公升外，另有加油槍1枝、抽油馬達、電源開關1組和抽
      油計量表1組等非僅供作發電機用油客觀應備設備；又原
      告代表人於調查筆錄亦表示，其儲存柴油係提供砂石廠內
      之鏟裝機及挖土機及環保水車使用，85年營業初期以小油
      桶儲存用油已不敷使用，叫貨1次之載油量即可達12公秉
      ，再再顯示原告有高度用油之使用需求，而非僅如其所稱
      僅供重型發電機使用。再者，原告負責人若未瞭解砂石廠
      之實際運作，何以能於筆錄中陳述上開用油需求細節，故
      原告辯稱負責人當時於調查筆錄陳述有錯誤情況，與常情
      不符，所辯應屬無理由，從而被告仍認原告有違反石油管
      理法第18條第1項規定之情事故依該法第40條第1項規定，
      處1百萬元罰鍰，暨依該法第40條第2項規定沒入相關儲油
      設施及石油製品之處分，洵無違誤等語，資為抗辯。
    (六)聲明求為判決駁回原告之訴。
四、兩造之爭點：(一)原告是否符合經濟部91年2月6日訂定自用加
    儲油加儲氣設施設置管理規則第17條2年緩衝寬限期內免於
    處罰之規定？(二)經濟部91年2月6日公布之「自用加儲油加儲
    氣設施設置管理規則」第3條第1項有關「加儲油設施」之定
    義，有無違反法律保留原則？(三)原告與其他7家廠商會同被
    告等相關機關於97年6月25日召開協調會議市否達成免於處
    罰之結論，被告仍為處分，有否違法不當情事？(四)被告所為
    罰鍰處分，是否適法？經查：
    (一)按「客貨運輸業、營造工程業、工廠、機關或經中央主管
      機關同意者，為供其自用車輛或動力機械加注汽油、柴油
      或液化石油氣，經直轄市、縣（市）主管機關專案核准，
      得設置自用加儲油（氣）設施。前項自用加儲油（氣）設
      施之設置條件、設備、申請程序及其他管理事項之規則，
      由中央主管機關定之。」、「有下列各款情事之一者，處
      1百萬元以上5 百萬元以下罰鍰：．．．三、違反第18條
      第1項規定，未經申請核准而設置自用加儲油（氣）設施
      。」、「前項供銷售或自用之石油製品及所使用之加儲油
      （氣）設施器具，沒入之。」分別為石油管理法第18條、
      第40條第1項第3款及第2項所明定。「（第一項）本規則
      所稱自用加儲油（氣）設施，係指客貨運輸業、營造工程
      業、工廠、機關或經中央主管機關同意設置之對象，為供
      其自用車輛或動力機械加注汽油、柴油或液化石油氣者，
      而備置之儲油（氣）槽（含儲油桶）及加油（氣）設備。
      （第2項）前項儲油槽（含儲油桶）內容積總和在2公秉以
      下或經中央主管機關認定無法或不適宜設置自用加儲油設
      施者，不適用本規則之規定。」分別為自用加儲油加儲氣
      設施設置管理規則第3條所規定。
    (二)本件原告未經申請核准，擅自在苗栗縣卓蘭鎮苗豐里大埔
      園2號設置自用加儲油設施，供其鏟裝機、挖土機及環保
      水車加注柴油，案經苗栗縣警察局大湖分局偵查隊會同被
      告及中油公司稽查人員於97年5月28日12時查獲，現場有
      大型儲油槽1個（直徑2.1公尺、高4.5公尺），內裝柴油9
      ,000至10,000公升，以及加油槍1枝、抽油馬達、電源開
      闢1組與抽油計量表1組等相關加儲油設備，現場查獲之油
      品經中油公司煉製研究所燃料檢測實驗室檢驗送驗樣品後
      ，證實為柴油無誤。又原告及其會計人員何榮香業於調查
      筆錄陳稱，警方在其廠內計查獲儲油槽1個（直徑2.1公尺
      ，高4.5公尺），內有柴油9,000至10,000公升及加油槍1
      枝、抽油馬達、電源開闢1組及抽油計量表1組等加儲油設
      備；主要係提供原告砂石廠之鏟裝機、挖土機及環保水車
      使用等語。有查獲當日現場製作之「苗栗縣政府取締違法
      經營石油業務查緝小組執行表」、經原告及其會計人員何
      榮香簽名確認無誤之調查筆錄、現場照片及97年6月7日中
      油公司檢驗報告影本等證據附卷可稽（見本院卷第37頁至
      51頁）。是原告未經核准，即擅自於系爭地點設置自用加
      油儲油設施供其自用鏟裝機、挖土機及環保水車等機具加
      注柴油之違規事實，洵堪認定。被告以原告違反石油管理
      法第18條第1項規定，依同法第40條第1項第3款裁處原告
      100萬元罰鍰之處分，揆諸首揭規定，並無違誤。
    (三)原告主張其加儲油設施早於石油管理法及自用加儲油加儲
      氣設施設置管理規則公布施行前即已設置，被告未於過渡
      期內宣導並輔導申請設置，該管理規則第17條有2年緩衝
      寬限期規定，被告不應逕行裁罰云云。查原告會計人員何
      榮香於97年5月28日之調查筆錄中承認，原告係於97年1月
      份因工作需要才設置系爭加油儲設施（見本院卷第43頁）
      ，係在石油管理法（90年10月11日公布）及自用加儲油加
      儲氣設施設置管理規則（91年2月6日發布）後才設置，自
      無該管理規則第17條2年緩衝寬限期內申請設置之適用；
      又原告為砂石開發業者，對其行為須符合相關法令規定，
      應有注意及遵守義務，竟疏於注意，實難認無可非難性及
      可歸責性，縱無故意，仍難謂無過失，自不得執為免責之
      論據。原告此部分主張並無可採。
    (四)原告另主張所查獲之柴油係供所屬砂石廠重型發電機使用
      ，且原告之負責人對砂石廠之實際運作並非瞭解等語，惟
      現場查獲除自用加儲油設施內裝油料9,000~10,000公升外
      ，另有加油槍1枝、抽油馬達、電源開關1組和抽油計量表
      1組等非僅供作發電機用油客觀應備設備；又原告代表人
      許連喜於苗栗縣警察局大湖分局之調查筆錄亦表示，其儲
      存柴油係提供砂石廠內之鏟裝機及挖土機及環保水車使用
      ，88年營業至今，初期用小容量器備油使用，小油桶儲存
      用油已不敷使用，叫貨1次之載油量即可達12公秉（見本
      院卷第37頁至第40頁），再再顯示原告有高度用油之使用
      需求，而非僅如其所稱僅供重型發電機使用。再者，原告
      代表人若未瞭解砂石廠之實際運作，何以能於警訊調查時
      陳述上開用油需求細節，是原告辯稱代表人當時於調查筆
      錄陳述有錯誤，核與常情不符，原告上開主張亦無可取。
    (五)原告又主張石油管理法並未授予中央主管機關經濟部有制
      定違法構成要件或得規範「儲油設施」定義之權利，經濟
      部91年2月6日公布之「自用加儲油加儲氣設施設置管理規
      則」第3條第1項有關「加儲油設施」之定義，違反法律保
      留原則乙節。經查，石油管理法第2條第1項第10款對於「
      儲油設備」定義為「指定著於土地上或地面下具有頂蓋、
      牆壁，專供儲存石油，並依建築法規定領得建築物使用執
      照，或依建築法規定無須請領使用執照，經目的事業主管
      機關專案核定之構造物。」；又石油管理法第18條第2項
      對於自用加儲油（氣）設施之設置條件、設備、申請程序
      及其他管理事項之規則，則授權經濟部訂定「自用加儲油
      加儲氣設施設置管理規則」，該管理規則第3條對於自用
      加儲油（氣）設施，定義為「係指客貨運輸業、營造工程
      業、工廠、機關或經中央主管機關同意設置之對象，為供
      其自用車輛或動力機械加注汽油、柴油或液化石油氣者，
      而備置之儲油（氣）槽（含儲油桶）及加油（氣）設備。
      」，核其規定並未逾越石油管理法第3條之定義，或違反
      同法第18條之授權明確性，並無違反法律保留原則，原告
      此部分主張亦無足採。
    (六)至原告主張原告與其他7家廠商會同被告等相關機關於97
      年6月25日召開協調會議達成免於處罰之結論，被告卻逕
      為處分，即違法不當情事乙節。經查，原告未經專案核准
      ，即擅自於系爭地點設置自用加油儲油設施供自用鏟裝機
      、挖土機及環保水車使用加注柴油之違規事實，已如前述
      ，而原告為砂石開發業者，對其行為須符合相關法令規定
      ，應有注意及遵守義務，竟疏於注意，實難認無可非難性
      及可歸責性，縱無故意，仍難謂無過失，依行政罰法第7
      條第1項及第8條規定，自不得執為免責，被告亦無免罰之
      裁量權。原告主張其與被告達成免罰協議，惟並未提出該
      協議書供核以實其說，無法確認是否有此協議，縱有該協
      議，被告並無免罰之裁量權，該協議並無法作為原告免罰
      之依據。
五、綜上所述，本件原告未經申准擅自私設加儲油設施，供其自
    用之產裝機、挖土機及環保水車加注柴油，自有違石油管理
    法第18條第1項之規定。而被告依同法第40條第1項第3款之
    規定，所為處原告100萬元罰鍰之處分部分，並無違誤，訴
    願決定予以維持，核無不合。原告訴請撤銷，為無理由，應
    予駁回。
六、據上論結，本件原告之訴為無理由，依行政訴訟法第195條
    第1項後段、第98條第1項前段，判決如主文。
中　　華　　民　　國　　100　年　　6　　月　　30 　　 日
                臺中高等行政法院第二庭
                          審判長法  官　王　茂　修
                                法  官　林  秋  華
                                法  官　莊　金　昌

以上正本證明與原本無異。
如不服本判決，應於判決送達後20日內向本院提出上訴書狀，其
未表明上訴理由者，應於提起上訴後20日內向本院提出上訴理由
書（須依對造人數附具繕本）；如於本判決宣示或公告後送達前
提起上訴者，應於判決送達後20日內補提上訴理由書（須附繕本
）。未表明上訴理由者，逕以裁定駁回。
中　　華　　民　　國　　100　年　　6　　月　　30 　　 日
              　                書記官　林  昱  妏